最高法院刑事判決　　　　　　　九十六年度台上字第三０九號
上　訴　人　甲○○
選任辯護人　陳煥生律師
　　　　　　林春榮律師
上　訴　人　乙○○
　　　　　　丁○○
上 列一 人
選任辯護人　王傳賢律師
上　訴　人　丙○○　男民國40年9月11日生
選任辯護人　劉豐綸律師
上列上訴人等因貪污案件，不服臺灣高等法院臺中分院中華民國
九十四年八月九日第二審更審判決（九十三年度重上更(三)字第二
０五號，起訴案號：臺灣彰化地方法院檢察署八十六年度偵字第
六四一四號、第七０一八號），提起上訴，本院判決如下：
    主  文
原判決撤銷，發回臺灣高等法院臺中分院。
    理  由
本件原判決撤銷第一審之科刑判決，依行為時之牽連犯規定，改
判論處上訴人甲○○、乙○○共同依據法令從事公務之人員，經
辦公用工程，有偷工減料之舞弊情事罪刑（各處有期徒刑二年十
月，均褫奪公權五年）；上訴人丙○○、丁○○與依據法令從事
公務之人員，共同經辦公用工程，有偷工減料之舞弊情事罪刑（
各處有期徒刑二年十月，均褫奪公權四年）；固非無見。
惟查：一、有罪之判決書，其所記載之事實及理由，前後必須互
相一致，否則即屬理由矛盾，其判決當然違背法令。原判決事實
欄認定：「甲○○奉派擔任該二項工程之監工，明知該二項工程
之施工項目為電桿埋設、水銀燈具及電纜線全部更新，卻任由丙
○○於電桿埋設部分偷工減料，未依合約設計圖施工，並於民國
八十五年九月十四日會同乙○○驗收該二項工程時，甲○○、乙
○○依施工圖說及契約均明知第一、二重劃區施設之電桿依合約
數量為二十支，僅施設十三支，未施設七支之偷工減料情形，竟
與得標之承包商丁○○及實際施工人員丙○○共同基於圖利承包
商之犯意聯絡，予以驗收通過」等情（原判決正本第二頁），因
而論處上訴人等修正前貪污治罪條例第四條第一項第三款之共同
經辦公用工程，有偷工減料之舞弊情事罪。但原判決於事實欄僅
認定甲○○任由丙○○偷工減料，乙○○於會同甲○○驗收時，
亦明知丙○○有上開七支支撐電桿未埋設，並未認定丁○○是否
知情，致其理由欄此部分之論述失所依據，本院前次發回已有指
明，原判決瑕疵仍在，自有判決理由矛盾之違誤。又修正前貪污
治罪條例第四條第一項第三款係同條例第六條第一項第四款之特
別規定，原判決既認上訴人等係犯同條例第四條第一項第三款之
罪，但事實欄卻記載上訴人等係「共同基於圖利承包商之犯意聯
絡」，此部分併有判決理由矛盾之違誤。二、原判決事實欄認定
：「由甲○○以不實之數量製作該工程之結算明細表及驗收證明
書並行使之，提供於地政科，使彰化縣政府以為承包商已依工程
合約完工，而給付該偷工減料未施設之七支電桿工程款，每支單
價五千六百七十三元（新臺幣，下同），共計三萬八千七百十一
元給彰化電氣水電行，致使丁○○、丙○○偷工減料該七支電桿
得逞，足以生損害於彰化縣政府」（原判決正本第二頁）；但於
理由欄一係說明：「被告甲○○、乙○○均明知係以實際施工數
量核算工程款，竟於驗收後不扣除未施工之工程款，且『分別』
偽造不實之工程明細表及驗收證明書，以合約書上之金額悉數核
發工程款，足見被告甲○○、乙○○於承辦及驗收工程確實具圖
利承包商舞弊之不法犯意」、「被告甲○○、乙○○均明知係以
實際施工數量核算工程款，竟於驗收後不扣除未施工之工程款，
且『分別』偽造不實之工程明細表及驗收證明書，以合約書上之
金額悉數核發工程款，足見被告甲○○、乙○○於承辦工程確實
具舞弊之不法犯意」（原判決正本第六頁、第九頁至第十頁）；
就不實之「工程之結算明細表」及「驗收證明書」，究係由甲○
○一人製作？抑或分別由甲○○、乙○○二人製作？是否由甲○
○一人持以行使？其事實記載與理由論述不一，自有判決理由矛
盾之違誤。再原判決認上訴人等偷工減料未埋設七支電桿，每支
單價五千六百七十三元，倘屬非虛，則七支應係三萬九千七百十
一元，原判決事實及理由均載三萬八千七百十一元，同有判決理
由矛盾之違誤。三、依卷內資料，甲○○、乙○○、丁○○均辯
稱經行政院農業委員會林務局農林航空測量所檢視八十五年九月
三十日拍攝之航空照片二張判讀結果，除因大樓、車輛、陰影遮
擋無法判讀外，大勇街與永興街口有一支電桿，大勇街與大同街
口有二支電桿，育英街與永興街口有五支電桿，大仁街與永興街
口有二支電桿等語，並有該局函及所附之繪製位置圖在卷可稽（
上更(一)卷(二)第一九三頁至第一九六頁），據以主張於驗收時有施
作七支支撐電桿及一支水銀燈具。而原法院前審曾至現場勘驗，
亦有勘驗筆錄及相關位置圖、照片等足憑（上更(一)卷(二)第二一０
頁至第二三四頁）。則甲○○等人上開所辯是否屬實？自有查明
必要，本院前次發回亦已指明，雖原判決於理由欄一說明：「依
前開空照圖所示，無法判讀部分（包括是否有設立電桿或是否為
支撐電桿部分）即有七處，至可判讀部分復因比例尺太小致未能
確定是否為支撐電桿，再觀諸第二重劃區路燈改善工程設計圖，
標示檢線並箭頭部分及單純圓形部分均為設置電桿位置，故包括
支撐電桿部分，惟與空照圖相比對發現，育英街與永興街路口、
大勇街與大同路二段二路口之電桿位置及支數即有明顯不同，況
實際施做此工程之被告丙○○已明確陳述驗收前並無設置上開之
七支支撐電桿。顯然前開空照圖尚難為被告等驗收前即已設立系
爭七支支撐電桿之有利證明」（原判決正本第六頁）；但所謂：
「第二重劃區路燈改善工程設計圖……與空照圖相比對發現，育
英街與永興街路口、大勇街與大同路二段二路口之電桿位置及支
數即有『明顯不同』」，係如何「明顯不同」？原判決未詳為說
明，遽為不利上訴人等之認定，仍有證據調查職責未盡及判決理
由不備之違誤。四、原判決於理由欄四、說明：「被告丙○○供
稱：伊因永安街與合作街原本即裝設有電纜線，所以我即使用原
有電纜線，沒有重新再拉線云云。查被告甲○○固奉派為本件工
程之監工，惟被告甲○○係擔任彰化縣政府地政科技士之職務，
其業務自非僅專責本件工程之監工……參以本件工程圖說未明揭
電纜線應以何方式連接配線，及被告甲○○於本件工程驗收當晚
與被告乙○○再度至工程現場以電纜線有無正常通電之方式確認
電纜線是否更新等情，益證被告甲○○主觀上已有盡其能力查核
電纜線是否予以抽換更新之意……不能以被告丙○○倘果有未全
部抽換更新電纜線之行為，即遽認被告甲○○主觀上有不實監工
或將不實事項登載於其職務上所掌工程結算明細表及驗收證明書
等公文書之犯意」（原判決正本第十五頁至第十六頁）。但依卷
內資料，證人即本件工程之設計者王宗彬於法務部調查局彰化縣
調查站（下稱彰化縣調查站）證述：「我在設計前述路燈改善工
程時將路燈之線路原則上全部架空換新」等語（彰化縣調查站卷
(一)第二十頁反面），又丙○○於彰化縣調查站供稱：「丁○○和
甲○○即會同我赴現場瞭解實際情形，依甲○○指示原則，電纜
線以燈具會亮為原則，及沒有電纜線之支撐電桿不必埋設」、「
甲○○當時告訴我電纜線之架空更換工作以燈具會亮為原則，不
需要全部更換，所以前述第一重劃區○○街四處、大同路二處、
成功路一處；第二重劃區○○○街一處、大勇街一處、永安街四
處、合作街一處未更換電纜線，僅沿用舊有電纜」等語（同上卷
(一)第十一頁背面、第九頁背面、第十頁）；於偵查中供稱：「（
在永安街及合作街均沒換電纜線？）答：是的，那裡原本就有電
線，就用原有的電線，沒重新再拉線，甲○○說不用換」等語（
偵字第六四一四號卷第九頁背面），王宗彬所證原則上電纜線全
部更新，而丙○○供述指甲○○告知電纜線不需要全部更新，因
而其未全部更新；倘屬非虛，丙○○之上開供述似不利於甲○○
，原判決未說明不予採納之理由，自有判決理由不備之違誤。五
、按刑事審判上之共同被告，係為訴訟經濟等原因，由檢察官或
自訴人合併或追加起訴，或由法院合併審判所形成，其間各別被
告及犯罪事實仍獨立存在；故共同被告對於其他共同被告之案件
而言，為被告以外之第三人，本質上屬於證人，為確保被告對證
人之詰問權，證人於審判中，應依法定程序，到場具結陳述，並
接受被告之詰問，其陳述始得作為認定被告犯罪事實之判斷依據
。刑事訴訟法於九十二年二月六日增訂第二百八十七條之二規定
：「法院就被告本人之案件調查共同被告時，該共同被告準用有
關人證之規定」。本件原審於調查共同被告丁○○時，未依上開
規定適用人證之調查程序，俾使之立於證人之地位而為陳述，致
甲○○、乙○○、丙○○等不能行使正當詰問權，其所踐行之訴
訟程序難謂適法，且於理由欄一、逕以丁○○於彰化縣調查站之
供述，資為上訴人等不利之認定（原判決正本第四頁），其此部
分之採證，亦非適法。另原判決於理由欄一、採用證人黃再瑞、
王宗彬於彰化縣調查站之證述及劉益謙於偵查中之證述，為不利
上訴人等之證據之一（原判決正本第四頁至第五頁），但其等之
供述係屬審判外之陳述，如何具有證據能力，而得採為不利於上
訴人等之認定，原判決未於理由內為必要之說明，亦有理由不備
之違誤。六、無公務員身分者，與依據法令從事公務之人員共犯
貪污治罪條例之罪者，依該條例第三條規定，亦依本條例處斷，
此為刑法第三十一條第一項之特別規定。原判決認定丁○○、丙
○○係未具公務員身分，而與具公務員身分之甲○○、乙○○共
同有本件之經辦公用工程，有偷工減料之舞弊情事犯行；倘屬無
訛，自應援引上開條例第三條之規定，不能依刑法第三十一條論
以共同正犯，本院第一次發回已有指明，原判決仍於理由二、載
稱：「渠等與甲○○、乙○○共同實施犯罪，應有刑法第三十一
條第一項規定之適用」（原判決正本第十頁），自仍有判決適用
法則不當之違誤。綜上，應認原判決仍有撤銷發回之原因。原判
決其他有裁判上一罪關係部分，基於審判不可分原則，應一併發
回。
據上論結，應依刑事訴訟法第三百九十七條、第四百零一條，判
決如主文。
中　　華　　民　　國　九十六　年　　一　　月　 十八 　日
                      最高法院刑事第十二庭
                          審判長法官  林　永　茂
                                法官  洪　文　章
                                法官  蘇　振　堂
                                法官  蕭　仰　歸
                                法官  何　菁　莪
      本件正本證明與原本無異
                                      書  記  官
中　　華　　民　　國　九十六　年　　一　　月　二十三　日
                                                      Ｋ
